【裁判字號】    92,上,233
【裁判日期】    920930
【裁判案由】    損害賠償
【裁判全文】
臺灣高等法院民事判決                              九十二年度上字第二三三號
    上  訴  人  穎福貿易有限公司
    法定代理人  乙○○○
    訴訟代理人  陳瑞萍律師
                胡盈州律師
    上  訴  人  龍格有限公司
    法定代理人  甲○○
    訴訟代理人  廖穎愷律師
右當事人間請求損害賠償事件，上訴人對於中華民國九十一年十二月二十日臺灣臺北
地方法院九十一年度訴字第四七五０號第一審判決分別提起上訴，穎福貿易有限公司
並為訴之追加，經於九十二年九月十六日辯論終結，本院判決如左：
    主      文
穎福貿易有限公司之上訴及追加之訴均駁回。
龍格有限公司之上訴駁回。
第二審訴訟費用（含追加之訴）由上訴人各自負擔。
    事實及理由
甲、程序方面：
    按訴之變更或追加，非經他造同意，不得為之。但第二百五十五條第一項第二款
    至第六款情形，不在此限。民事訴訟法第四百四十六條第一項定有明文。本件上
    訴人穎福貿易有限公司（下稱穎福公司）主張有民事訴訟法第二百五十五條第一
    項第二款、第三款之情形，追加損害賠償金額，其追加之訴之聲明為上訴人龍格
    有限公司（下稱龍格公司）應給付穎福公司美金二萬一千六百九十五元。揆諸首
    開法條之規定，其訴之追加為合法，合先敘明。
乙、實體方面：
一、本件上訴人穎福公司主張：穎福公司為一出口貿易公司，因國外客戶來函表示欲
    向其訂購二萬五千座之狗骨頭模型及放置之木座，故於民國九十年十二月七日向
    上訴人龍格公司發函請求報價，嗣後龍格公司於九十年十二月十日回函報價，雙
    方遂合意由龍格公司承攬木座製作之工作。嗣穎福公司於九十一年一月七日第一
    次下訂單，請龍格公司製造大骨頭木座七千座，小骨頭木座一萬八千座，共計二
    萬五千座。惟事後國外客戶希望將二萬五千座分批下訂單，故穎福公司於同月二
    十一日取消原先二萬五千座之訂單，另外下單六千五百座，請龍格公司先製作大
    骨頭木座一千座，小骨頭木座五千五百度，共計六千五百座。龍格公司當時表示
    製作材料均已備妥，臨時更改訂單可能造成損失，故穎福公司應龍格公司之要求
    ，支付新台幣（下同）八萬一千二百五十元以為擔保，雙方約定若有後續訂單時
    ，龍格公司即應全數返還。是依第二次正式訂單上所載交貨期限為九十一年二月
    五日，龍格公司表示同意該訂單所載條款，並即備料開始生產，惟生產大小骨頭
    木座過程中相繼出現多次嚴重瑕疵，包括使用之木材表面毛細孔過深且木紋過多
    、金色印刷色澤因漆料含銅氧化變黑、木座表面因印刷未乾即包裝以致有氣泡包
    裝袋之印痕、木座厚度誤差超出約定範圍導致與螺絲無法吻合等問題。經穎福公
    司派員驗貨發現上述瑕疵之後，即刻要求龍格公司修補，龍格公司修補後仍持續
    出現瑕疵，經此一再修補之過程，導致交貨日期嚴重遲延，直至九十一年五月間
    方將所有木座出貨完畢。並因此而產生下述損失：外國客戶因穎福公司之遲延
    交付貨物而要求穎福公司須負擔運費先行交付一部分貨物至外國客戶指定之地點
    ，穎福公司因此而額外支付六百美元之運費。其他無法按時交貨之部分，穎福
    公司亦因遭國外客戶索賠，而支付五千零七十七點四五美元之賠償金。因此一
    遲延交貨之事實，已引起國外客戶對穎福公司不再信任，遂取消了原本預定之二
    萬五千件大小木座之訂單，僅出貨本件六千五百座，使穎福公司損失了一萬八千
    五百座之訂單，其中包括大木座六千件及小木座一萬兩千五百件，估計損失達四
    萬三千美元。又因為龍格公司之不完全給付及修補瑕疵而遲延交貨期間，穎福公
    司無法按時出貨予外國客戶，並因此喪失外國客戶之訂單，自然無法再向龍格公
    司下訂單。故龍格公司係以債務不履行之不正當手段阻止停止條件之成就，按民
    法第一百零一條第一項規定，應視為條件已成就，龍格公司自應返還穎福公司八
    萬一千三百五十元。爰依相關法律關係請求龍格公司應給付穎福公司一百七十三
    萬四千四百三十六元，及自起訴狀繕本送達龍格公司之翌日起至清償日止按年息
    百分之五計算利息等情。上開請求，原審判命龍格公司應給付穎福公司十九萬二
    千八百零六元及自九十一年九月六日起至清償日止按年息百分之五計算之利息，
    而駁回穎福公司其餘之上訴。穎福公司不服，就其敗訴部分提起上訴，上訴聲明
    (一)原判決關於穎福公司敗訴部分廢棄。(二)前開廢棄部分，龍格公司應給付穎福公
    司一百五十四萬一千六百三十元。另為訴之追加其聲明為龍格公司另應給付美元
    二萬一千六百九十五元。又龍格公司亦聲明不服，就其敗訴部分提起上訴，穎福
    公司答辯聲明駁回龍格公司之上訴。
二、上訴人龍格公司則以：承攬標的物之瑕疵係因穎福公司所指示之包裝而生，且穎
    福公司亦自承所有因遲延交貨所造成之原因皆起因於商標印刷，可證氣泡裝之瑕
    疵經龍格公司修補後早已治癒，復以穎福公司受領工作物時亦未再對此項瑕疵為
    任何保留，龍格公司對於該項瑕疵，自應不負責任。另體格公司交付穎福公司中
    等品質之物，並依照樣品給付木座實品，尚不得謂給付有瑕疵，若穎福公司認定
    龍格公司所給付之工作物有瑕疵，理應要求退貨，何以會全盤接受所交付之貨物
    ，並於全部貨物給付完竣後，復聲明願再要約二百片小木座之訂單數量，足證穎
    福公司並未對工作物之瑕疵有意見。其次穎福公司於九十一年五月十六日、二十
    五日發電子郵件，僅要求給付「退回款項八萬一千二百五十元補償金、內陸運費
    六百美金、補償金三千四百五十四元」，縮減給付「退回款項八萬一千二百五十
    元補償金、運費美金二千零二十七元」，因此，穎福公司僅對此一數額提出保留
    ，逾此範圍外之數額並未提出保留，則依民法第五百零四條之規定，穎福公司自
    不得請求賠償。再穎福公司主張其受有運費六百美元之損害，則須持廣州至紐約
    之報價單及出貨證明書來作比較以證明之．而非持中國至奧蘭多之報價單及廣州
    至紐約之出貨證明書，以佐證其受有運費六百美元之損害，穎福公司既無法提出
    廣州至紐約之報價單，則實無從證明是否受有損害。又穎福公司所提出立盟公司
    報價單、收據、支票、證明書、外國客戶對穎福公司不滿及求償信函、外國客戶
    將其上游客戶之電子郵件轉寄給穎福公司之信函等，係屬私文書，皆為龍格公司
    所否認，縱認上開外國客戶求償信函、穎福公司向外國客戶主張抵銷之信函為真
    ，然並未有外國客戶同意穎福公司主張抵銷之證明，故穎福公司率爾請求龍格公
    司須就遲延賠償客戶五千零七十七點四五美元之賠償金負責，亦為無理由。另穎
    福公司於原審及上訴審主張預期利益所憑之依據，實難以認定外國客戶有預定之
    計劃，更無法說明穎福公司對其所謂一萬八千五百座大、小木座訂單有任何預期
    之利益。至於穎福公司主張其曾因擔保會繼續向龍格公司下單，而交付龍格公司
    面額八萬一千三百五十元之支票，惟龍格公司從未收受穎福公司上開面額之支票
    ，亦未收受因穎福公司擔保會繼續下單之擔保金，實係收受因穎福公司縮減訂單
    數量而致龍格公司受有多餘備料之損失七萬九千九百五十元等語，資為抗辯。並
    答辯聲明駁回穎福公司之上訴及追加之訴。另上訴聲明(一)原判決不利龍格公司之
    部分廢棄。(二)前開廢棄部分，穎福公司在第一審之訴及假執行之聲請均駁回。
三、兩造不爭之事實:
    查穎福公司主張因國外客戶來函表示欲向其訂購二萬五千座之狗骨頭模型及放置
    之木座，故於九十年十二月七日向龍格公司發函請求報價，嗣後龍格公司於九十
    年十二月十日回函報價，雙方遂合意由龍格公司承攬木座製作之工作。其於九十
    一年一月七日第一次下訂單，請龍格公司製造大骨頭木座七千座，小骨頭木座一
    萬八千座，共計二萬五千座。嗣穎福公司於同月二十一日取消原先二萬五千座之
    訂單，另外下單六千五百座，請龍格公司先製作大骨頭木座一千座，小骨頭木座
    五千五百座，共計六千五百座，交貨日期為九十一年二月五日等情，業據其提出
    外國客戶表示訂購二萬五千座之信函、穎福公司請求龍格公司報價信函、龍格公
    司向穎福公司報價信函、二００二年一月二十一日正式訂單為證（見原審卷第十
    ─十三頁），並為兩造所不爭執，堪認此部分事實為真實。
四、兩造爭執要旨：(一)龍格公司所交付之系爭貨品是否存有瑕疵？是否可歸責於龍格
    公司？(二)有無民法第五百零四條權利保留之問題？龍格公司是否應負遲延責任？
    經查：
  (一)穎福公司主張龍格公司製造之系爭貨物有使用之木材表面毛細孔過深且木紋過多
    、金色印刷色澤因漆料含銅氧化變黑、木座表面有氣泡包裝袋之印痕、木座厚度
    誤差超出約定範圍，導致與螺絲無法吻合等瑕疵之情，業據其提出照片、龍格公
    司於九十一年四月九日函覆穎福公司電子郵件為證（見原審卷第一三０、十四頁
    ），惟龍格公司除自承漆料含銅氧化變黑外否認其他情事，並辯稱龍格公司係交
    付中等品質之物、有氣泡袋痕跡係依穎福公司指示，不可歸責龍格公司云云。經
    查依穎福公司提出之樣品及成品照片對照可知，成品之木紋的確過多，且較粗糙
    斑駁，已難謂已達中等品質，又觀之上開成品之木座金色印刷色澤較為暗沈（見
    原審卷第一二九頁），且龍格公司於上開函覆電子郵件中亦自承原先不知使用抗
    氧化劑，致使金色印刷色澤變黑（見同前卷第十四頁），可見龍格公司亦自知金
    色印刷色澤變黑並不符合品質要求，故亦難認金色印刷色澤較樣品黑，仍具有中
    等品質。再查依龍格公司於九十一年二月六日電子郵件（見同前卷第七０頁）內
    容係稱導致木座表面有氣泡袋一圈一圈的印子，係木座表面噴透明漆，而透明漆
    未乾即包上氣泡袋之緣故，從而氣泡印之瑕疵顯非穎福公司指示以氣泡袋包裝所
    致，雖龍格公司另辯稱最後確定契約時起至約定交貨時間過短，故等不及風乾即
    行包裝始出現氣泡袋痕云云，惟查兩造既係以約定方式定交貨期限，則製造、包
    裝期間是否足夠，應為龍格公司在訂約前應自行考量問題，當不得事後始以時間
    不及為由免除契約責任，故氣泡袋印痕之瑕疵應歸責於龍格公司因透明漆未乾即
    先行包裝所致，綜上所述，應認龍格公司於九十一年二月五日所交付之系爭貨品
    ，應認有瑕疵，不符債之本旨，並可歸責於龍格公司。
  (二)1.查本件龍格公司接獲穎福公司之訂單，其木座之木材、形狀、印刷、數量、包
      裝及運送處所均依穎福公司之指示，此種情形，係當事人一方專以或主要以自
      己的材料作成之物，供給他方，而他方給付報酬之契約，此種契約，學理上稱
      為「作成物供給契約」（見史尚寬債法各論上冊第三０四頁），此種契約之性
      質如何，有認為係承攬契約者，有認為買賣契約者，更有認為係買賣與承攬之
      混合契約者。惟如以製作物之所有權移轉為目的，其自己製作為移轉或他處取
      得而移轉在所不問（同種同型物件，如軍用手套或皮靴之定製，以給付適合契
      約條件之物為已足）時則為買賣（參見同前書第三０五頁及最高法院五十九年
      台上字第一五九０號判例意旨），本件審酌雙方之訂單，其最主要目的乃在於
      龍格公司將大骨頭木座一千座及小骨頭木座五千五百座共計六千五百座之所有
      權移轉於穎福公司，依前揭說明，兩造間之契約應屬於買賣契約無疑。既然
      本件屬買賣契約之性質，龍格公司以民法第五百零四條：「工作遲延後，定作
      人受領工作時不為保留者，承攬人對於遲延之結果，不負責任。」為辯，即無
      從適用。
    2.退而言之，縱認本件屬承攬契約之性質，但查穎福公司主張上開瑕疵經穎福公
      司要求龍格公司修補後，經修補後，直至九十一年五月中旬始將所有貨品驗收
      出貨完畢等情，業為龍格公司於九十一年十月三十日爭點整理摘要書狀中所自
      認，顯然龍格公司確有給付遲延之情，雖龍格公司辯稱穎福公司於九十一年四
      月三日之電子郵件已同意補正後延期交貨，未再行約定交貨期限，且亦未為催
      告，另受領工作不為保留之情事云云。惟查依穎福公司於九十一年四月三日寄
      發至龍格公司之電子郵件內容觀之，穎福公司雖在第一段表明希望龍格公司分
      批於四月五、六日及四月十二日儘速出貨等情，惟於第二段內容即稱「交期一
      再『DELAY』（遲延），我方已經無法再對客戶有任何藉口拖延．．．」，可
      見穎福公司並未在電子郵件中同意龍格公司延期給付，上開電子郵件實為催告
      龍格公司儘速交貨之函件。又查依穎福公司提出之九十一年五月十六日、五月
      二十五日之寄發予龍格公司之電子郵件中，二度表明龍格公司遲延須給付補償
      金等費用，否則要採取法律途徑等語，顯然穎福公司在龍格公司於同年五月中
      旬交貨時即為權利之保留，龍格公司此部分之辯詞自不可採，揆諸前開規定反
      面解釋，龍格公司仍須負遲延給付責任。
五、按損害賠償，除法律另有規定或契約另有訂定外，應以填補債權人所受損害及所
    失利益為限。又按因可歸責於債務人之事由，致為不完全給付者，債權人得依關
    於給付遲延或給付不能之規定行使其權利。因不完全給付而生前項以外之損害者
    ，債權人並得請求賠償。民法第二百十六條、第二百二十七條分別定明文。穎福
    公司主張龍格公司因所交付之工作物存有瑕疵，經穎福公司檢查發現後要求修改
    ，致交貨期間遲至九十一年五月間方給付完畢，係可歸責於龍格公司之事由為遲
    延給付等情，依前所述，應為可採，故穎福公司自得請求其所受損害及所失利益
    之賠償。茲就穎福公司之請求，分別判斷如下：
  (一)因緊急交貨給外國客戶額外支付之運費六百元美金部分：穎福公司主張因龍格
    公司不完全給付修補瑕疵，延至九十一年二月十日交貨，當時正值農曆春節期間
    ，穎福公司只好利用私人運送公司FEDEX，共支出五萬三千一百三十元（穎福公
    司誤為五萬三千一百三十二元），較原本計劃運送額三萬二千四百五十七點一五
    元多出運費二萬零六百四十七點八五元等情，業據其提出立盟公司報價單、收據
    、支票、證明書為證（見原審卷第八０─八二頁），龍格公司雖抗辯上開單據均
    為立盟公司，無FEDEX公司云云，惟上開證明書龍格公司於原審並未否認其真正
    即已證明係立盟公司先代為處理以FEDEX公司於二００二年二月十日自廣州將狗
    骨頭模型（DOG HIP MODEL）出貨，故龍格公司所辯自不可採，穎福公司之主張
    為可採，故穎福公司依匯率計算減縮請求美金六百元之額外運費損失，即屬有理
    由。
  (二)外國客戶求償五千零七十七點四五美元部分：穎福公司主張龍格公司無法按時交
    貨，其遭國外客戶索賠上開金額等情，業據其提出外國買主求償信函一封（見原
    證六），穎福公司抵銷之帳單（見原證十六）及外國客戶同意抵銷之確認函（見
    原證二十二頁）為證，龍格公司則否認真正，並辯稱縱使求償信函為真正，亦無
    法證明索賠之依據及內容云云。然依穎福公司提出外國客戶對穎福公司不滿及將
    外國客戶之上游客戶之電子郵件轉寄給穎福公司之信函，已顯示穎福公司之客戶
    及再上游客戶不滿穎福公司遲延之交付狗骨頭模型貨品，進而穎福公司之外國客
    戶於九十一年四月二十五日發函向穎福公司表示就狗骨頭模型之交貨（按狗骨頭
    模型與木座係一體）遲延應負損害賠償責任，自屬當然，況查穎福公司提出向該
    外國客戶之貨款請求表中亦記載狗骨頭模型扣款五千零七十七點四五美元，再依
    穎福公司提出該外國客戶電子郵件及未請款單顯示，穎福公司所為之上開扣款，
    該外國客戶已同意列入，綜上所述，穎福公司所提出之證據已足證外國客戶係因
    狗骨頭模型遲延給付而索賠美金五千零七十七點四五元無誤，龍格公司此部分之
    辯詞，亦不足採。
  (三)預期利益之損失美金四萬三千元及追加美金二萬一千六百九十五元部分：
    1.按「損害賠償，除法律另有規定或契約另有訂定外，須填補債權人所受損害與
      所失利益。而依通常情形，或依已定之計劃設備，或其他特別情事，可得預期
      之利益，視為所失利益，民法第二百十六條第一、二項定有明文。準此，凡依
      外部客觀情事觀之，足認其已有取得利益之可能，因責任原因事實之發生，致
      不能取得者，即為所失之利益，應由債務人賠償，不以確實可取得之利益為限
      。」（參見最高法院八十九年度台上字第二四九號判決參照）。
    2.本件穎福公司主張外國戶與其商量採取分批下單之方式，若第一批訂單所生產
      之狗骨頭模型品質合格，會繼續下其他訂單，惟因龍格公司給付之木座出現瑕
      疵，引起外國客戶之不滿，取消了其他訂單，使其損失原本計畫中訂單之預期
      利益六萬四千六百九十五元（含追加部分）美金等情，固據其提出預期利益損
      失之計算表為憑，龍格公司辯稱穎福公司未舉證證明外國客戶分批下單訂購二
      萬五千座，外國客戶就其他部分仍會向穎福公司訂購之事實等語，經查依穎福
      公司提出之外國客戶原訂購二萬五千座及嗣後實際訂購六千五百座木座之信函
      及購貨契約書以觀（見原審卷第十三頁），並無約定係分批下單之字眼，且無
      具體之計劃，自無法證明穎福公司之外國客戶由二萬五千座木座改訂為六千五
      百座木座時，即表示有分批下單，並約定會繼續下其他訂單之意思，揆諸前開
      最高法院之判決意旨，難認穎福公司可得此項預期利益，穎福公司此部分之主
      張，非有理由。其請求給付預期利益原請求部分四萬三千元美金折合新台幣一
      百四十六萬零二百八十元（33.96×43000=1460,280元）及追加部分美金二萬
      一千六百九十五元均無理由。
  (四)綜上所述，穎福公司依民法第二百二十七條不完全給付則請求龍格公司給付在五
    千六百七十七點四五美元本息（600+5077.45=5677.45）範圍，即為可採。超過
    部分，尚非正當，不應准許。
六、另按因條件成就而受不利益之當事人，如以不正當行為阻其條件之成就者，視為
    條件已成就。民法第一百零一條第一項固定有明文。查穎福公司主張以八萬一千
    三百五十元之支票提供擔保，擔保龍格公司因多準備材料可能之損失，以日後將
    陸續下訂單為返還該筆擔保金之條件，惟龍格公司之不完全給付及修補瑕疵而遲
    延交貨期間，因此喪失外國客戶之訂單，龍格公司係以債務不履行之不正當手段
    阻止停止條件之成就，依民法第一百零一條第一項之規定，應視為條件已成就，
    龍格公司應返還穎福公司八萬一千三百五十元云云。查穎福公司與外國客戶並無
    將來必繼續下單之約定，已如前述，則龍格公司如何明知有繼續下單之停止條件
    ，又查龍格公司辯稱其所收受係七萬九千五百五十元補償金，從未收受八萬一千
    三百五十元支票等語，雖穎福公司復稱七萬九千五百五十元及八萬一千三百五十
    元係將人民幣一萬八千五百元以匯率換算之誤差，事實上係同一筆等語，穎福公
    司亦無法證明上開金額係擔保金性質，反而龍格公司提出之穎福公司於九十一年
    二月五日之「主旨：PAYM ENT」電子郵件中，有人民幣一萬八千五百元係補償金
    之字眼，故穎福公司此部分之主張，應不可採。
七、末查穎福公司係於九十一年八月二十九日提起本件訴訟，有原審收文戳可查（見
    原審卷第五頁），而依當日之美元匯率為一美元兌換新台幣為三十四點三五五元
    ，本應依起訴時之匯率作為計算穎福公司之請求之美金換算新台幣之標準，惟穎
    福公司以九十一年八月二十三日之美元匯率三三點九六計算，較上開起訴日之匯
    率為低，顯有減縮請求之情，故本件仍以美元匯率三三點九六為計算標準，併予
    敘明。從而穎福公司依民法第二百二十七條不完全給付則請求龍格公司給付五千
    六百七十七點四五美元（600+5077.45=5677.45），換算新台幣為十九萬二千八
    百零六元（小數點以下四捨五入）及起訴狀繕本送達龍格公司之翌日即九十一年
    九月六日起之法定遲延利息之範圍內，為有理由，原審就此部分判決，應予准許
    ，逾此部分，為無理由，予以駁回。並就其准許部分，分別宣告准免假執行。兩
    造分別就其敗訴部分指摘原判決不當，提起上訴聲明廢棄改判，穎福公司並為訴
    之追加，其上訴或追加之訴均無理由，已如上述均應予以駁回。
八、本件事證已臻明確兩造其餘之攻防方法與判決結果不生影響，無庸逐一論述，併
    此敘明。
丙、據上論結，本件穎福公司上訴及追加之訴暨龍格公司之上訴均無理由，依民事訴
    訟法第四百四十九條第一項、第七十八條，判決如主文。
中      華      民      國    九十二    年      九      月     三十     日
                              民事第八庭
                                  審判長法  官  鄭  三  源
                                        法  官  王  淇  梓
                                        法  官  郭  松  濤
正本係照原本作成。
如不服本判決，應於收受送達後二十日內向本院提出上訴書狀，其未表明上訴理由者
，應於提出上訴後二十日內向本院補提理由書狀（均須按他造當事人之人數附繕本）
上訴時應提出委任律師或具有律師資格之人之委任狀；委任有律師資格者，另應附具
律師資格證書及釋明委任人與受任人有民事訴訟法第四百六十六條之一第一項但書或
第二項（詳附註）所定關係之釋明文書影本。
中      華      民      國    九十二    年      十      月      一      日
                                        書記官  方  素  珍
附註：
民事訴訟法第四百六十六條之一（第一項、第二項）：
對於第二審判決上訴，上訴人應委任律師為訴訟代理人。但上訴人或其他法定代理人
具有律師資格者，不在此限。
上訴人之配偶、三親等內之血親、二親等內之姻親，或上訴人為法人、中央或地方機
關時，其所屬專任人員具有律師資格並經法院認為適當者，亦得為第三審訴訟代理人
。


司法院資訊處製作；財團法人民間司法改革基金會備份。
